【裁判字號】    94,醫訴,3
【裁判日期】    951204
【裁判案由】    業務過失致死
【裁判全文】
臺灣臺中地方法院刑事判決  94年度醫訴字第3號
公  訴  人  臺灣臺中地方法院檢察署檢察官
被      告  甲○○
選任辯護人  陳呈雲律師
            林開福律師
            蔡琇媛律師
上列被告因業務過失致死案件，經檢察官提起公訴（94年度偵字
第993號），本院判決如下：
    主    文
甲○○從事業務之人，因業務上之過失致人於死，處有期徒刑陸
月，如易科罰金，以銀元佰元即新臺幣玖佰元折算壹日。
    犯罪事實
一、甲○○為臺灣臺中少年觀護所（下稱少年觀護所）之特約門
    診醫師，負責少年觀護所內收容少年之門診醫療工作，為從
    事業務之人。Ａ００為少年，因施用第一級毒品海洛因案件
    ，經本院少年法庭於民國九十二年十一月十八日以九十二年
    度少調字第一一五四號裁定送勒戒處所觀察、勒戒，並於九
    十三年一月十八日因通緝到案，送入少年觀護所，自同年月
    三十日起執行觀察、勒戒。由於Ａ００於九十三年一月十五
    日最後一次施用第一級毒品海洛因，故於送入少年觀護所時
    ，呈現流鼻水、忽冷忽熱及痙攣等海洛因戒斷症狀，於同年
    月二十一日已可正常作息。之後，於同年月二十八日，Ａ０
    ０因腹痛前往看診，主訴曾有胃潰瘍之病史，經甲○○看診
    後，開立三天份之抗消化性潰瘍藥物Wergen（cimetidine
    ）治療，然Ａ００因持續腹痛，又於同年月三十日前往看診
    ，主訴腹痛難耐及拉肚子，經甲○○診斷後，仍認係海洛因
    戒斷症狀，開立塞劑、注射抗生素（Gentamicin）及使用抗
    生素（Ampicillin）、消腹脹藥（Gascon）及止瀉劑（Imod
    ium）等藥物治療。此時，距Ａ００最後一次施用第一級毒
    品海洛因已逾二週之時間，甲○○自應注意在醫療診斷上，
    須設法排除因消化性潰瘍導致之併發症或因其他原因導致持
    續性上腹痛之可能性，採取進一步之診察措施，而依當時情
    形又無不能注意之情況，竟疏未注意，仍認Ａ００之持續腹
    痛係肇因於海洛因之戒斷症狀所致，未為設法排除其他原因
    導致腹痛之可能性。Ａ００又於九十三年二月二日再因腹痛
    等症狀未解緩，第三次前往看診，甲○○仍未為注意因消化
    性潰瘍導致之併發症或因其他原因導致持續性上腹痛之可能
    性，持續診斷為海洛因戒斷症候群，再度給予甘油球、抗生
    素（Gentamicin及Ampicillin）、消脹藥（Gascon）及止痛
    解痙藥物（Buscopan）等藥物治療，同時囑咐Ａ００多喝水
    及增加飲食。嗣於同年二月三日凌晨四時四十分許，Ａ００
    因病情惡化，經少年觀護所緊急送往私立臺中市林新醫院急
    救，但仍因十二指腸穿孔導致急性腹膜炎，於同年二月三日
    凌晨五時十七分許宣告不治死亡。
二、案經Ａ００之法定代理人丁○○訴由臺灣臺中地方法院檢察
    署檢察官偵查起訴。
    理    由
一、訊據被告甲○○對於其為少年觀護所之特約門診醫師，負責
    少年觀護所內收容少年之門診醫療工作，於九十三年一月二
    十八日，收容少年即被害人Ａ００因腹痛前來看診，主訴曾
    有胃潰瘍之病史，被告於看診後，開立三天份之抗消化性潰
    瘍藥物Wergen（cimetidine）治療；被害人Ａ００又於同年
    月三十日前往看診，主訴腹痛難耐及拉肚子，經被告診斷後
    ，仍認係海洛因戒斷症狀，開立塞劑、注射抗生素（Gentam
    icin）及使用抗生素（Ampicillin）、消腹脹藥（Gascon）
    及止瀉劑（Imodium）等藥物治療；被害人Ａ００於九十三
    年二月二日再因腹痛等症狀未解緩，第三次前往看診，被告
    診斷後仍認係海洛因戒斷症候群，再度給予甘油球、抗生素
    （Gentamicin及Ampicillin）、消脹藥（Gascon）及止痛解
    痙藥物（Buscopan）等藥物治療，同時囑咐Ａ００多喝水及
    增加飲食。嗣於同年二月三日凌晨四時四十分許，被害人Ａ
    ００因病情惡化，經少年觀護所緊急送往私立臺中市林新醫
    院急救，仍因十二指腸穿孔導致急性腹膜炎，於同年二月三
    日凌晨五時十七分許不治死亡等事實，固坦承不諱，但矢口
    否認有何業務過失致死犯行，辯稱：
    被害人Ａ００並無腹膜炎之症狀，亦無十二指腸潰瘍穿孔
      多為突發之劇烈上腹痛症狀，腹痛又本屬十二指腸潰瘍之
      基本症狀，加上被害人Ａ００長期施打海洛因，其戒斷症
      候群之發生時期可能因此延長，且被害人Ａ００腹痛期間
      ，亦有畏寒及腹瀉等典型戒斷症狀，伊所為戒斷症候群之
      診斷並無錯誤。
    經法醫師解剖發現，被害人Ａ００胃已排空，腹部內無殘
      渣，表示被害人Ａ００於九十三年二月二日下午五時許之
      晚餐食物經過消化，其十二指腸穿孔時間應發生在當日半
      夜，不在伊診療期間。且據說少年觀護所主管曾叫與被害
      人Ａ００同房之收容少年李○○（年籍詳卷）抱被害人Ａ
      ００上床睡覺，少年李○○自被害人Ａ００後方雙手環抱
      被害人Ａ００腰部，會擠壓到腹腔，被害人Ａ００亦曾自
      床上摔下躺在地上睡到天亮，由於被害人Ａ００吸食海洛
      因長達二年，內臟較脆弱，如果環抱用力過猛，或有摔落
      之情形，均會造成意外，可能因此才造成被害人Ａ００十
      二指腸破裂，此由被害人Ａ００解剖結果，腸、胃均有充
      血現象，可知應係被害人Ａ００由床上摔下及施壓腹部的
      抱腹部動作所造成。故被害人Ａ００之十二指腸穿孔並非
      擔任門診醫師之被告所能預見。
    依少年觀護所對被害人Ａ００所實施之例行性脈膊、量血
      壓等檢查及門診檢查結果，均屬正常，並不符合中央健康
      保險局中區分局九十三年十一月十七日健保中費２字第０
      ９３０００８３５３號函附之「胃鏡檢查之臨床指引」及
      法務部收容戒護外醫之標準。
    伊僅係少年觀護所之特約醫師，只有門診時間會在少年觀
      護所，由於少年觀護所對收容少年有較嚴格的管制，會定
      期檢測生命現象，包括血壓、心跳、體溫、呼吸等，但九
      十三年二月二日被害人Ａ００前來門診後，直到伊下班為
      止，均無任何所內人員通報伊有任何異狀，迄至翌日早上
      亦無任何電話通知伊有緊急情況發生。被害人Ａ００死亡
      前之六小時，是黃金救命期間，依照伊先前之處理經驗，
      只要所內人員即時通知，伊便能為適當處理，並救回收容
      人之性命，惟在本案中，伊均未接獲通知，被害人Ａ００
      之死亡與伊之行為無相當因果關係。
    行政院衛生署醫事審議委員會並無臨床毒物科，且「行政
      院衛生署醫事審議委員會組織規程」業於九十五年二月七
      日廢止，卻於九十五年六月二十日出具鑑定報告，所為鑑
      定無證明力。
二、經查：
（一）被告為少年觀護所之特約門診醫師，負責少年觀護所內收
      容少年之門診醫療工作。被害人Ａ００因施用第一級毒品
      海洛因案件，經本院少年法庭於九十二年十一月十八日以
      九十二年度少調字第一一五四號裁定送勒戒處所觀察、勒
      戒，並於九十三年一月十八日因通緝到案，送入少年觀護
      所，自同年月三十日起執行觀察、勒戒，由於被害人Ａ０
      ０於九十三年一月十五日最後一次施用第一級毒品海洛因
      ，故於入所時呈現流鼻水、忽冷忽熱及痙攣等海洛因戒斷
      症狀。之後，於同年月二十八日，被害人Ａ００因腹痛前
      往看診，主訴曾有胃潰瘍之病史，經被告看診後，開立三
      天份之抗消化性潰瘍藥物Wergen（cimetidine）治療，然
      被害人Ａ００因持續腹痛，又於同年月三十日前往看診，
      主訴腹痛難耐及拉肚子，經被告診斷後，仍認係海洛因戒
      斷症狀，開立塞劑、注射抗生素（Gentamicin）及使用抗
      生素（Ampicillin）、消腹脹藥（Gascon）及止瀉劑（Im
      odium）等藥物治療；被害人Ａ００於九十三年二月二日
      再因腹痛等症狀未解緩，第三次前往看診，被告仍診斷為
      海洛因戒斷症候群，再度給予甘油球、抗生素（Gentamic
      in及Ampicillin）、消脹藥（Gascon）及止痛解痙藥物（
      Buscopan）等藥物治療，同時囑咐被害人Ａ００多喝水及
      增加飲食。嗣於同年二月三日凌晨四時四十分許，Ａ００
      因病情惡化，經少年觀護所緊急送往私立臺中市林新醫院
      急救，仍因十二指腸穿孔導致急性腹膜炎，於同年二月三
      日凌晨五時十七分許不治死亡等事實，除據被告供承明確
      外，復經證人即收容少年李○○、江○○（年籍詳卷）、
      少年觀護所教導組管理員曾琬芳、丙○○、組長杜聰典分
      別於偵查中結證綦詳。又被害人Ａ００係因十二指腸穿孔
      導致急性腹膜炎，於九十三年二月三日凌晨五時十七分許
      不治死亡一節，另經檢察官督同法醫師前往林新醫院相驗
      、解剖屬實，並製有勘驗筆錄、相驗屍體證明書、解剖報
      告書及相驗、解剖相片在卷可查。此外，尚有被害人Ａ０
      ０於少年觀護所之少年病歷表、重病收容人生活作息紀錄
      表、受觀察勒戒少年身分簿、收容少年性行考核紀錄表、
      新收少年內外傷記錄表、新收少年體檢表、場舍日夜勤值
      勤人員聯繫簿、醫務組工作日誌簿、醫療支援記事簿、九
      十三年一月份特約醫師看診簽到表、本院觀察勒戒執行指
      揮書、本院少年法庭九十二年度少調字第一一五四號裁定
      附卷可稽。
（二）按海洛因之藥物戒斷，一般在停止用藥後約六小時便會開
      始產生症狀，停藥後二十四小時，症狀則會達到頂點，其
      後症狀則逐漸緩解。典型的戒斷症狀包括呻吟、流鼻水、
      嘔吐、腹瀉、冒汗、肌肉及關節酸痛、焦慮、害怕、輕微
      之高血壓及心搏加速；此外也可能會有流淚、躁動、手抖
      、肌束抽動、咳嗽及腹痛。前述海洛因戒斷之症狀，在停
      藥後一週內應該都會消失。在本案中：
  １、被害人Ａ００自陳於九十三年一月十五日最後一次施用第
      一級毒品海洛因，且於同年月十八日進入少年觀護所時，
      呈現流鼻水、忽冷忽熱及痙攣等海洛因戒斷症狀；於同年
      月十九日仍有畏冷、嗜睡等疑似戒斷症狀，當日上午及下
      午之血壓數值逾標準值，晚上三次量測均在正常值內；於
      同年月二十日仍有畏冷、嗜睡、嘔吐等疑似戒斷現象，血
      壓除上午量測舒張壓輕微偏高外，其餘量測值均屬正常；
      於同年月二十一日已能正常配合作息，迄至同年月二十七
      日止，均無任何戒斷症狀，且於同年月二十七日採尿送驗
      結果，亦呈毒品陰性反應等情，業據少年觀護所管理員曾
      琬芳於偵查中證述明確（臺灣臺中地方法院檢察署九十三
      年度相字第一七六號偵查卷第二十八頁背面），並有少年
      觀護所新收少年內外傷記錄表、場舍日夜勤值勤人員聯繫
      簿存卷可查，足見被害人Ａ００之戒斷過程，符合一般海
      洛因戒斷之歷程；被害人Ａ００自同年月二十八日起至同
      年二月二日止，僅單純表示腹痛及拉肚子等症狀，別無其
      他海洛因戒斷症狀，又有前開聯繫簿紀錄及被害人Ａ００
      之病歷表附卷佐憑，據上，堪認被害人Ａ００迄至九十三
      年一月二十七日止，應已全無海洛因之戒斷症狀，至為明
      確。
  ２、被告雖辯稱：被害人Ａ００長期施打海洛因，戒斷症候群
      之發生時期可能因此延長云云，但查，被害人Ａ００自九
      十三年一月十五日最後一次施用第一級毒品海洛因後，迄
      至同年月二十八日第一次就醫主訴腹痛時，已將近二週之
      久，即便自同年月二十一日被害人Ａ００已能正常配合作
      息起算，亦已逾一週之時間，與一般停用海洛因後之戒斷
      症狀應會在一週內消失相比，顯已超過相當之時程，參以
      海洛因所導致之腹痛戒斷症狀，很少會產生嚴重之症狀，
      並且會隨著時間之經過而漸漸消失，惟被害人Ａ００於九
      十三年一月二十八日、同年月三十日、同年二月二日主訴
      之症狀均是持續腹痛，且用藥後仍未能緩解，核與正常海
      洛因之戒斷反應亦屬有別，且在發生之時點上亦不合理，
      則被告至遲在九十三年一月三十日被害人Ａ００再度因持
      續腹痛前來就診時，實已不應再將海洛因戒斷症狀列為可
      能之診斷之一。而本案經檢察官於偵查將全卷送請行政院
      衛生署醫事審議委員會鑑定結果，該會於九十三年十二月
      一日以衛署醫字第０９３０２０３９６７號書函所附之鑑
      定書中除已陳明上開意見外（參前開相字偵查卷第一六一
      頁以下，十鑑定意見(一)），另經本院再次詢問海洛因戒斷
      期間是否因施用海洛因之久暫而有不同時，該委員會於九
      十五年六月二十日以衛署醫字第０９５０２１２４１１號
      書函所附之鑑定書中更明確說明：「鴉片類藥物戒斷症狀
      之期間，與病人施打毒品劑量之高低並無相關，而係與濫
      用之藥物種類有關。在海洛因成癮病人，因藥物之作用時
      間較短，一般在戒斷後約６小時便會產生症狀，小時（
      至多小時）後症狀會達到頂點，５天（至多一週）後症
      狀便會消失。至於濫用美沙酮等長效鴉片類藥物者，一般
      在停藥２天後會產生戒斷症狀，相關症狀最慢在２週內獲
      得緩解。病人（按指被害人Ａ００）之紀錄中主訴腹痛部
      分，發生時間係在１月日停用海洛因後天才開始，因
      此與海洛因戒斷症狀顯無相關性」等情（附於本院一卷第
      一一四頁），益徵被告就被害人Ａ００於九十三年一月二
      十八日、同年月三十日、同年二月二日主訴腹痛之病痛始
      終診斷為海洛因戒斷症狀，確實有誤，被告以被害人Ａ０
      ０之戒斷期間較長云云置辯，顯不可採。
（三）依前開少年觀護所提供之紀錄資料，可知被害人Ａ００於
      九十三年一月二十八日、三十日、二月二日，連續三次就
      診，主訴均為腹痛、拉肚子等症狀，且腹痛之症狀持續，
      並無明顯改善，發生之時點又在被害人Ａ００進入少年觀
      護所十日之後，尤以第二次及第三次門診時間，更在被害
      人Ａ００於九十三年一月十五日起停用第一級毒品海洛因
      戒斷後二週後之時點，腹痛症狀嚴重，且無其他海洛因之
      戒斷症狀，因此負責醫護之醫師，如曾受過正規之訓練，
      且對海洛因之戒斷症狀充分瞭解者，理應具有足夠之能力
      ，會高度懷疑此種症狀與海洛因戒斷根本無關，而安排進
      一步的理學檢查及檢驗。且十二指腸潰瘍之症狀，主要包
      括上腹痛（半夜痛醒，進食或吃藥後可能會緩解）、消化
      不良及嘔吐等；有時則會因出血，而產生瀝青色之大便。
      十二指腸如產生穿孔，其症狀多半為突發之劇烈上腹痛，
      其後則會產生明顯之腹膜刺激發炎，呼吸亦會變淺快。此
      外，病患也可能產生肩膀或下腹部的疼痛。病患此時多半
      靜坐或靜躺不動（因為身體即使稍微動作，亦會感覺疼痛
      ）；此外，病患也可能產生肩膀或下腹部的疼痛。此時如
      檢查病患，應可發覺病患因腹膜炎導致腹部明顯壓痛及腸
      音減少等表徵，另外也常會發現病患有心搏加速、呼吸加
      快及發燒等症狀。此種腹膜炎之症狀，與吸食海洛因導致
      之腹痛戒斷症狀，在臨床診斷上應不難區別。再者，被害
      人Ａ００於門診時已自陳以往曾有消化道潰瘍病史，且因
      持續上腹痛而就醫，復發性消化道潰瘍雖然是鑑別診斷上
      優先的考量，但並非惟一可能的診斷。為求正確的診斷，
      醫師在診視時，除須詳細詢問病史及進行生命徵象（即血
      壓、脈搏、呼吸速度及體溫等）的測量外，尚須進行腹部
      之外觀檢查（inspection）、觸診（palpation）、扣診
      （percussion）及聽診（auscultation）等理學檢查，並
      會依據病人不同的病情而安排必要之檢驗。其中檢驗部分
      ，並不一定僅限於胃鏡檢查，尚可能包括Ｘ光、腹部超音
      波及血液檢（查如全血球計數、生化檢查及胰臟酵素值）
      等。依照卷附被害人Ａ００之就醫紀錄及少年觀護所場舍
      日夜勤值勤人員聯繫簿記載，自九十三年一月二十八日至
      同年月三十日期間，被害人Ａ００雖有明顯腹痛，但尚無
      其他症狀，但自同年月三十一日起，被害人Ａ００自訴經
      常性的腹痛及右上腹痛、解尿困難、解尿時腹痛、腰痠、
      全身體頭酸痛、嘔吐、排便不順、腹瀉、畏冷、發熱、食
      慾明顯不佳及全身虛弱無力等狀況，期間，並有多次血壓
      高或脈搏加速之紀錄，受過專業訓練之醫師，依上開紀錄
      資料，應可知被害人Ａ００身體不適之症狀已相當明顯，
      且很可能係腹膜炎或其他內科急症之表徵，已達必須進行
      胃鏡檢查、Ｘ光或腹部超音波檢查或血液檢查之程度，就
      一般臨床常規而言，被害人Ａ００之症狀已足以讓醫師進
      行基本的理學檢查及安排必要之檢驗，以查明病因，有行
      政院醫事審議委員會於九十三年十二月一日以衛署醫字第
      ０９３０２０３９６７號書函及九十五年六月二十日以衛
      署醫字第０９５０２１２４１１號書函所附之鑑定書鑑定
      意見可參。而訊據證人丙○○亦到庭結證稱：收容人之病
      況如依醫師診斷，有照Ｘ光之必要，少年觀護所就會將收
      容人送去作Ｘ光檢查；且被害人Ａ００就診時，亦有提供
      測量被害人Ａ００血壓、脈搏之紀錄資料，供被告參考等
      語（本院二卷第十九頁）。依上可知，被告於九十三年一
      月三十一日、同年二月二日診治被害人Ａ００時，依被害
      人Ａ００之主訴及少年觀護所提供之紀錄資料，對於被害
      人Ａ００如前所述之種種身體不適之明顯情狀，應均有所
      悉，且被告係專業醫師，並自承在少年觀護所擔任門診醫
      師已有十年以上之資歷（本院二卷第八十三頁），對於施
      用毒品者之戒斷症狀及身體健康反應，當更為熟稔，於偵
      查中復供陳：十二指腸潰瘍穿孔，若照Ｘ光，可以發現；
      病人主訴腹痛，醫師會分辨是腹脹還是潰瘍穿孔，若是潰
      瘍方面疾病，會馬上照Ｘ光等語（前開相字偵查卷第一七
      二頁），核與負責本案相驗、解剖之臺灣臺中地方法院檢
      察署法醫師許倬憲於本院審理時結證稱：照Ｘ光即可看出
      病人腹部有無穿孔及氣泡等語相符（本院二卷第十四頁）
      ；被告於本院又供稱：依照自己之專業判斷，海洛因戒斷
      症狀會與其他病灶同時產生，病患呈現消化性潰瘍或十二
      指腸潰瘍已經好幾天，且經過三次門診，病人痛到無法承
      受，如果理學檢查達到急症的情形，會建議送醫等語（本
      院二卷第八十四頁）。則被告於九十三年一月三十日、同
      年二月二日被害人Ａ００再度因腹病症狀前來就診時，顯
      然應有能力且亦有足夠之醫療專業能夠判斷被害人Ａ００
      之病症應與海洛因海洛因戒斷應無關聯，而可能係腹膜炎
      或其他內科急症之表徵，並應安排進一步的理學檢查及檢
      驗。
（四）被告雖以理由一所臚列之等辯解置辯，但查：
  １、被害人Ａ００並無自少年觀護所摔落或由同房收容少年李
      ○○自後用力環抱被害人Ａ００之腹部之情狀，業據證人
      丙○○、李○○於本院審理時結證詳確，且被害人Ａ００
      死亡後經檢察官督同法醫師許倬憲相驗、解剖結果，從屍
      體外表所見，被害人Ａ００之頭面、頸部、胸及腹部、四
      肢外表均無明顯外傷，背腰臀部、泌尿生殖部亦無異常發
      現；從屍體解剖所見，頭皮無外傷、無出血，頸部皮下軟
      組織、胸腔壁、腹壁均無出血傷，各內臟器官無外力引起
      之外傷等情，則有臺灣臺中地方法院檢察署解剖報告書在
      卷可憑。被告及選任辯護人又未能就被害人Ａ００確有受
      外傷之事實，提出任何證據以實其說，被告辯稱被害人Ａ
      ００於死亡前有摔倒及遭收容少年李○○自後用力環抱腹
      部之事實，已不可採。
  ２、鑑定人許倬憲於本院審理時復結證稱：「（辯護人問：充
      血的狀況是因為外在壓力所造成，如果壓力達到一個程度
      會不會有破洞？）依照我們之前的經驗，死亡前的壓力不
      會造成破洞，破洞應該是其他原因造成。」、「（辯護人
      問：如果說被害人在二月二日至三日之間，因為有不小心
      摔倒因為外力重大的壓力，因為被害人是吸毒者，會否因
      為沒有人及時扶起而造成腸胃破裂？）我不認為以外在的
      壓力會不小心摔倒而造成腸胃道破裂，我不認為會這樣。
      」、「（辯護人問：請說明當時破洞時間大概何時形成？
      ）時間保守推論已經超過一天以上，也許會更久。」等語
      （本院二卷第十二至十三頁）。另經本院詢問行政院衛生
      署醫事審議委員會有關被害人Ａ００之十二指腸穿孔是否
      可能係因外力導致破裂而肇致，該委員會亦函覆稱：「根
      據解剖報告，病人『腹腔內無出血傷；腹腔內有多量黃色
      液體，且在各內臟器官表層、網膜覆蓋有黃色已成形之薄
      層，腹腔內也可發現局部黃色化膿區；腹部各內臟器官無
      外力引起之外傷；在十二指腸前方有一處1.2公分乘以１
      公分之圓形破洞』。根據上述解剖發現，顯示病人之十二
      指腸穿孔併發腹膜炎已有一段時間，且不可能係因死亡前
      之外力導致破裂而肇致」等情，有該份鑑定書附卷可稽（
      本院一卷第一一四至一一五頁）。準此，被告辯稱被害人
      Ａ００之十二指腸穿孔係發生在九十三年二月二日至三日
      之半夜時刻，或可能係自行摔倒或遭收容少年李○○重力
      自後環抱所造成云云，均無足取。被告之選任辯護人陳呈
      雲另請求函詢林新醫院：被害人Ａ００於送醫時是否已有
      十二指腸穿孔之情形，亦無必要。
  ３、被告雖另提出法務部所定收容戒護外醫流程（前開相字偵
      查卷第一三八頁）及中央健保局提供之「胃鏡檢查之臨床
      指引」資料，一再辯稱：被害人Ａ００之病症並未符合外
      醫及做胃鏡檢查之程度云云，但法務部所定收容戒護外醫
      流程在「達緊急外醫急診情形」欄位，僅係註記「可參考
      『法務部所屬各監院所提經收容人急收住病會實施要點』
      」，並非硬性規定只有該實施要點所列情況始能戒護外醫
      ，且依常理，每位收容人之身體狀況、罹病情形不同，收
      容場所本即非專業醫療機構，自不可能照料全部病症，但
      考量收容人係受人身自由之拘束，不若一般正常人，假使
      收容場所之醫療設備及醫護人員已足資救治，當以在收容
      場所內醫治為原則，惟如屬重症或急症，收容場所已無適
      當之醫療設備時，基於人道立場，自應容許收容人戒護外
      醫，使受最妥適之醫療照顧。且監所管理人員畢竟非醫療
      專業人士，前往監所看診之醫師又係特約制，並非常駐監
      所內，法務部在上開實施要點中所例示之症狀，無非係提
      供監所管理人員在處理有無戒護外醫之必要性時，較為具
      體之參考依據，對於特約醫師之專業判斷，自無拘束力。
      此由少年觀護所教導組長杜聰典於偵查中結證稱：「（問
      ：少年送外醫之程序？）在所期間，少年罹有疾病會請醫
      生就診（看診），如醫生認有外醫之需要，我們就會將少
      年送外醫，如醫生認無外醫之必要，則開立藥予少年服用
      ，同仁則會按照醫生之指示予少年按時服藥。」、「（問
      ：外醫與否之標準是否即以醫師之指示而定？）是」等語
      （前開相字偵查卷第一三五頁背面），證人丙○○到庭亦
      結證稱：收容人如經醫師指示要照Ｘ光，少年觀護所就會
      依醫師指示帶收容人作Ｘ光檢查等語（本院二卷第十九頁
      ）益可證之。再者，中央健康保險局中區分局亦函覆本院
      表示：「胃鏡檢查之臨床指引並非法律規範。是否進行胃
      鏡檢查，須經醫師臨床判斷後為之，本分局並無相關規定
      ：Ｘ光檢查須經醫師臨床問診、身體檢查後開立，亦無相
      關限制。本分局網頁『專案管理』內之『證據醫學專區』
      資料，屬同儕共讀之角色，對於醫師進行胃鏡等檢查並無
      拘束力」等情，有該局於九十四年八月十六日以健保中審
      字第０９４０１０１０４３１０號函附卷可稽（本院一卷
      第九十五頁）。據上，被告自無從以被害人Ａ００之病症
      尚未達到法務部收容人戒護外醫之標準及中央健康保險局
      所提供「胃鏡檢查之臨床指引」內載之程度，推諉自己身
      為醫療專業人士所應善盡之注意責任。
  ４、另依行政院衛生署醫事委員會提供之專業意見表示：「消
      化性潰瘍導致之穿孔，多半係因慢性潰瘍所致。至於穿孔
      後引起腹膜炎致死，自病發至死亡之時間並無確切的資料
      可供參考，但臨床上在穿孔後一至二天以上才被正確診斷
      者，並不少見。即使穿孔後，如能正確診斷並予以及時之
      治療，死亡率亦會大幅隆低。至於未能及時診治潰瘍穿孔
      者，雖然其死亡率會大幅提升，但如要導致死亡，至少也
      應該要二至三天之久」等情，有該委員會第一次之鑑定書
      附卷可稽（前開相字偵查卷第一六六至一六七頁）。在本
      案中，被害人Ａ００於九十三年二月二日上午始前往看診
      ，卻於翌日凌晨即病況急轉直下，於同年月三日凌晨五時
      十七分許，即因十二指腸穿孔導致急性腹膜炎死亡，且依
      前述，被害人Ａ００之十二指腸穿孔係1.2公分乘以１公
      分之圓形破洞，行政院衛生署醫事委員會之鑑定意見認為
      被害人Ａ００之十二指腸穿孔併發腹膜炎已有一段時間，
      鑑定人許倬憲亦到庭證稱：這樣的破洞相當大等語（本院
      二卷第十三頁），足見被告於九十三年一月三十日、二月
      二日之門診中，雖應注意並能注意被害人Ａ００已有明顯
      之不屬海洛因戒斷之其他病症，而可能係十二指腸穿孔、
      腹膜炎或其他內科急症表徵，卻未為正確之診斷，亦未進
      一步安排必要之理學檢查及檢驗，一再延誤被害人Ａ００
      可能被救治之良機，對於被害人Ａ００最後終以因早已發
      生之十二指腸穿孔引發腹膜炎而死亡之結果，自難辭其咎
      ，顯有過失，且被告之診療疏失與被害人Ａ００之死亡結
      果，具有相當因果關係，殊無疑義。被告並不能以少年觀
      護所人員自九十三年二月二日其離所後至翌日凌晨四時許
      將被害人Ａ００送醫前，均未通知其前往救治，推諉其應
      負之過失責任。
  ５、又行政院衛生署醫事審議委員會鑑定書上係記載「案件所
      涉及之主要醫療科別：臨床毒物科」，並非謂本案之鑑定
      係由委員會下之臨床毒物科人員為鑑定；另「行政院衛生
      署醫事審議委員會組織規程」雖於九十五年二月七日廢止
      ，但該委員會之組織，係依據醫療法第九十八條規定設置
      ，並以九十四年十一月二十三日衛署醫字第０９４０２２
      ３４３０號函訂定之「行政院衛生署醫事審議委員會設置
      要點」規範該委員會之運作，有行政院衛生署書函存卷可
      參（本院一卷第一八二頁），被告質疑該委員會之鑑定資
      格及組織合法性，容有誤會，併此明。
（五）本件經送請行政院衛生署醫事審議委員會鑑定結果，亦認
      被告在診治被害人Ａ００之過程中，始終被害人Ａ００十
      二指腸潰瘍及潰瘍穿孔之症狀，判斷係海洛因之戒斷症狀
      ，而未能及時給予進一止之檢查及治療，確實有疏失之處
      ，亦有先開二份鑑定書可資參佐。被告之選任辯護人陳呈
      雲律師雖另請求傳喚證人高大成（原臺灣臺中地方法院檢
      察署法醫師），但證人高大成並未實際參與本案之相驗或
      解剖事宜，且本案情節，業經實際參與本案相驗、解剖之
      鑑定人許倬憲到庭結證綦詳，復經送請行政院衛生署醫事
      審議委員會鑑定明確，自無再予傳喚證人高大成之必要，
      附此明。
（六）綜上所述，被告所為辯解，均無可採。從而，本件事證明
      確，被告業務過失致死犯行洵堪認定。
二、新舊法比較之說明：
（一）刑法第二條第一項規定：
      查被告行為後，刑法第二條第一項業於九十四年二月二日
      修正公布，並自九十五年七月一日起施行。修正後刑法第
      二條第一項規定，已將新舊法律適用之「從新從輕」原則
      ，改採「從舊從輕」原則，而此規定僅係規範行為後法律
      變更所生新舊法律比較適用之準據法，並非實體刑罰法律
      ，自不生行為後法律變更之比較適用之問題，應逕行適用
      新法第二條第一項之規定，為「從舊從輕」之比較。
（二）刑法第二百七十六條第二項法定刑為罰金部分：
  １、被告行為後，刑法第三十三條第五款業於九十四年二月二
      日修正公布，並自九十五年七月一日起施行；修正後刑法
      第三十三條第五款規定「罰金：新臺幣一千元以上，以百
      元計算之。」，與修正前刑法第三十三條第五款規定「罰
      金：一元以上。」不同。比較新舊法結果，以舊法較有利
      於行為人，故依刑法第二條第一項前段規定，本案關於刑
      法第二百七十六條第二項之法定刑罰金部分，自應適用行
      為時之法律即修正前刑法第三十三條第五款規定決定其罰
      金部分之法定刑。
  ２、法定刑為罰金之提高標準之新舊法適用：
      被告行為後，關於刑法罰金刑部分，業於九十五年六月十
      四日以華總一義字第０９５０００３５１８１號令增訂公
      布刑法施行法第一條之一，明定：「中華民國九十四年一
      月七日刑法修正施行後（按指九十五年七月一日），刑法
      分則編所定罰金之貨幣單位為新台幣。九十四年一月七日
      刑法修正時，刑法分則編未修正之條文定有罰金刑者，自
      九十四年一月七日刑法修正施行後，就其所定數額提高為
      三十倍。但七十二年六月二十六日到九十四年一月七日新
      增或修正之條文，就其所定數額提高為三倍。」，與該條
      增訂公布前，就罰金刑部分所適用之罰金罰鍰提高標準條
      例第一條前段、現行法規所定貨幣單位折算新臺幣條例第
      二條規定不同。而刑法第二百七十六條第二項係刑法分則
      編未修正之條文而定有罰金刑者，比較新舊法適用之結果
      ，其關於法定刑為罰金部分之提高標準，新法並無較有利
      於被告之情形，故依刑法第二條第一項前段規定，自應適
      用行為時之法律即罰金罰鍰提高標準條例第一條及現行法
      規所定貨幣單位折算新臺幣條例第二條。
（三）刑法第四十一條第一項規定：
      查被告行為後，刑法第四十一條第一項前段業於九十四年
      二月二日修正公布，並於九十五年七月一日施行。修正前
      刑法第四十一條第一項前段規定：「犯最重本刑為五年以
      下有期徒刑以下之刑之罪，而受六個月以下有期徒刑或拘
      役之宣告，因身體、教育、職業、家庭之關係或其他正當
      事由，執行顯有困難者，得以一元以上三元以下（按指銀
      元）折算一日，易科罰金。」，又被告行為時之易科罰金
      折算標準，修正前罰金罰鍰提高標準條例第二條前段（現
      已刪除）規定，就其原定數額提高為一百倍折算一日，則
      本件被告行為時之易科罰金折算標準，應以銀元三百元折
      算一日，經折算為新臺幣後，應以新臺幣九百元折算為一
      日。惟修正後之刑法第四十一條第一項前段則規定：「犯
      最重本刑為五年以下有期徒刑以下之刑之罪，而受六個月
      以下有期徒刑或拘役之宣告者，得以新臺幣一千元、二千
      元或三千元折算一日，易科罰金。」比較修正前後之易科
      罰金折算標準，以九十五年七月一日修正公布施行前之規
      定，較有利於行為人，則應依刑法第二條第一項前段，適
      用修正前刑法第四十一條第一項前段及罰金罰鍰提高標準
      條例第二條規定，定其折算標準。
三、被告為醫師，係從事業務之人，其於執行業務中因過失致人
    於死，核其所為係犯刑法第二百七十六條第二項之業務過失
    致人於死罪。爰審酌被告前無任何犯罪紀錄，素行良好，有
    臺灣高等法院被告前案紀錄表可按，其因醫療診察上之疏失
    ，肇致被害人Ａ００遲誤病情，並進而死亡，所生之損害非
    小，又被告係醫師之身分，長年在少年觀護所擔任特約門診
    醫師，竟未能謹慎注意被害人Ａ００已顯現在外有別於海洛
    因戒斷症狀之病徵，一再誤診為海洛因戒斷症狀，無法即時
    安排必要之理學檢查，究明病因，更因未能適時予以正確妥
    適之治療，終致被害人Ａ００死亡等醫療疏失情節，暨其犯
    後始終否認犯行，又未能與被害人Ａ００之家屬達成和解等
    一切情狀，量處如主文所示之刑，並諭知易科罰金之折算標
    準。
據上論斷，應依刑事訴訟法第二百九十九條第一項前段，刑法第
二條第一項前段、第二百七十六條第二項、第四十一條第一項前
段（修正前），罰金罰鍰提高標準條例第一條前段、第二條（修
正前），判決如主文。
本案經檢察官乙○○到庭執行職務
中    華    民    國    95    年    12    月    4     日
            刑事第十一庭  審判長法  官  吳進發
                                法  官  王世華
                                法  官  莊嘉蕙
以上正本證明與原本無異。
如不服本判決，應於送達後十日內向本院提出上訴狀（須附繕本
），上訴於臺灣高等法院臺中分院。
                                書記官  魏愛玲
中    華    民    國    95    年    12    月    4     日
附錄論罪科刑法條
中華民國刑法第二百七十六條第二項
從事業務之人，因業務上之過失犯前項之罪者，處五年以下有期
徒刑或拘役，得併科三千元以下罰金。


司法院資訊處製作；財團法人民間司法改革基金會備份。
